【裁判字號】    90,台上,3738
【裁判日期】    900621
【裁判案由】    違反水利法
【裁判全文】
最高法院刑事判決                                九十年度台上字第三七三八號
    上   訴   人  台灣高等法院高雄分院檢察署檢察官
    被        告  甲○○
    上訴人即被告  丙○○
                  乙○○
右上訴人等因被告等違反水利法案件，不服台灣高等法院高雄分院中華民國八十八年
三月三十日第二審判決（八十七年度上訴字第一九○二號，起訴案號：台灣高雄地方
法院檢察署八十六年度偵字第二○九六九、二三一四一、二四一二九號），提起上訴
，本院判決如左：
    主  文
原判決關於乙○○違反水利法及丙○○部分撤銷，發回台灣高等法院高雄分院。
檢察官之上訴駁回。
    理  由
一、撤銷發回部分（即乙○○違反水利法及丙○○部分）：
本件原判決認定上訴人即被告乙○○與丙○○二人分別於民國八十二年間、八十四年
底向高雄縣嘉誠合作農場，以作為農牧之用承租高雄縣仁武鄉公所所有坐落高雄縣大
社鄉○○段二八四之二號之公有土地，該土地毗鄰一天然排水水道，係屬高雄縣大社
鄉排水行水區，詎二人為貪圖不法利益，乙○○自八十四年九月間起基於概括之犯意
，並與丙○○自八十四年十二月底，基於共同犯意聯絡及概括犯意，連續以其等所承
租之上開土地供不特定人傾倒垃圾及廢土，收取費用牟利，並用挖土機將垃圾及廢土
推入該毗鄰土地旁之排水行水區，嚴重淤塞行水區○○道，該水道幾失排水功能，足
使雨季來臨時因無法排洪而引發水患，影響附近居民之生命財產甚鉅，致生公共危險
，嗣於八十六年七月十日十時許，甲○○駕駛ＭＴ－九二六號營業大貨車從楠梓加工
區載運廢土來此，經謝、陳二人之同意，以每車新台幣三百元之代價在上開土地傾倒
廢土，於欲離去時，為仁武鄉公所查緝員吳中山、吳永祥據報前來當場查獲等情。因
而維持第一審論處上訴人丙○○、乙○○共同連續違反禁止在行水區內傾倒廢棄物，
足以妨礙水流之行為，致生公共危險罪刑之判決，駁回上訴人丙○○、乙○○此部分
在第二審之上訴，固非無見。
惟查(一)、水利法所稱之「行水區」係指：(1)已築有堤防者，為二堤之間之土地；(2)未
築有堤防者，為尋常洪水位達到地區之土地而言。又所稱「尋常洪水位」係指五年內
洪峰高度出現次數最多之洪水位；且該項「尋常洪水位行水區域」，應由主管機關報
請上級主管機關核定公告之；水利法所稱主管機關：在中央為水利主管機關；在直轄
市為直轄市政府；在縣（市）為縣（市）政府，修正前水利法第四條、第八十三條第
二項，同法施行細則第一百四十二條、第一百四十六條分別定有明文。原判決認定上
訴人丙○○、乙○○違反水利法第七十八條第一項第一款禁止在行水區內傾倒廢棄物
，足以妨礙水流之行為之規定，致生公共危險，應依水利法第九十二條之一第一項後
段處斷。然原判決認定上揭土地旁之水道為行水區，係依據高雄縣仁武鄉公所八十七
年五月二十七日仁鄉民字第五六○二號函，而該函復以大社鄉公所八十七年五月二十
一日八七社鄉字第五一五○號函為根據，後一函文僅簡略記載「有關本鄉○○○段二
八四之二土地毗鄰確為本鄉排水行水區」（見第一審卷第五十二、五十三、六十六頁
），無從確悉是否為水利法所稱之行水區？究竟上訴人乙○○、丙○○是否供他人在
水利法所規定之行水區內傾倒廢棄物？屬於何種行水區？攸關犯罪事實之認定，原審
並未向主管機關確實查明，遽行判決，已有未合。(二)、刑法上之連續犯，係指一次即
可成罪之行為，而以連續之意思，對於同一性質之法益，予以反覆數次之侵害者而言
，若於實施犯行後，因尚未完成其犯罪而再繼續動作，以促成其結果者，則其前後所
實施之各動作，乃組成犯罪行為之一部，仍應成立單一之犯罪，與連續犯有別。次按
水利法第九十二條之一第一項規定違反第七十八條第一項各款情形之一者，因行為態
樣之別而異其處罰：其一，單純之違反行為，處以六千元以上三萬元以下罰鍰；其二
，行為因而損害他人權益者，處三年以下有期徒刑、拘役或科或併科四千元以上二萬
元以下罰金；其三，行為致生公共危險者，處五年以下有期徒刑，得併科六千元以上
三萬元以下罰金。其間，端視行為人整個行為危害之程度而論，並非每一部分行為均
單獨成罪。原判決認定上訴人乙○○自八十四年九月間起，上訴人丙○○自同年十二
月底所為，係違反水利法第七十八條第一項第一款禁止在行水區內傾倒廢棄物，足以
妨礙水流之行為之規定，致生公共危險，應依水利法第九十二條之一第一項後段處斷
，並論以連續犯。然上訴人乙○○、丙○○二人所為，究係連續多次以上開土地供人
傾倒廢棄物，其最終結果致生公共危險？抑其等每一次供人傾倒廢棄物之行為，均致
生公共危險？攸關其等能否論以該罪之連續犯，原判決並未詳細論列，遽以連續犯論
擬，自有判決理由不備之違法。(三)、科刑之判決書，須將認定之犯罪事實詳記於事實
欄，然後於理由內逐一說明其憑以認定之證據，以使事實與理由兩相一致，方為合法
，倘事實欄已有及，而理由內未加說明，是為理由不備，理由內已加說明，而事實
欄無此記載，則理由失其依據，均足構成撤銷之原因。原判決事實雖認定上訴人丙○
○自八十四年十二月底起，與上訴人乙○○基於共同犯意聯絡，以上開土地供人傾倒
廢棄物牟利等情，然於理由欄內並未說明憑以認定上訴人丙○○自八十四年十二月底
即共同犯罪之證據。至原判決理由所引之證人吳中山、吳永祥，係分別自八十五年六
、七月起任職於高雄縣仁武鄉公所稽查員（見原判決第九頁），其等所證似尚不能證
明上訴人丙○○自八十四年十二月底即參與犯罪。此部分亦有理由不備之違誤。以上
或係上訴意旨所指摘，或為本院得依職權調查之事項，應認原判決關於上訴人乙○○
違反水利法及丙○○部分有撤銷發回更審之原因。
二、駁回部分（即被告甲○○部分）：
按刑事訴訟法第三百七十七條規定：上訴於第三審法院，非以判決違背法令為理由，
不得為之。是提起第三審上訴，應以原判決違背法令為理由，係屬法定要件。且必須
依據卷內資料為具體之指摘，並足據以辨認原判決已具備違背法令之形式，始屬相當
。本件原判決就檢察官指被告甲○○於八十六年七月十日十時許，駕駛ＭＴ－九二六
號營業大貨車從楠梓加工區載運廢土，經丙○○、乙○○二人之同意，以每車新台幣
（下同）三百元之代價在上開土地傾倒廢土，於欲離去時，為仁武鄉公所查緝員吳中
山、吳永祥據報前來當場查獲。因認被告甲○○與丙○○、乙○○共同涉犯水利法第
九十二條之一第一項後段罪嫌云云。經審理結果，認為被告甲○○之犯罪不能證明，
因而維持第一審諭知被告甲○○無罪之判決，駁回檢察官在第二審之上訴。已依據卷
內資料詳予說明。從形式上觀察，原判決並無違背法令情形存在。檢察官上訴意旨略
稱按共同正犯之成立，祇須有犯意之聯絡，行為之分擔，既不問犯罪動機起於何人，
亦不必每一階段犯行，均經參與，並應對犯罪之全部事實負責，此有鈞院三十四年上
字第八六二號、六十四年台上字第二六一三號判例可資參考。卷查被告甲○○於警局
供稱：「我從事這行業（按指廢土傾倒）約有三、四年之久」「（你每日可得多少利
潤？）大約六千五百元左右」等語甚明，被告甲○○從事廢土傾倒業既有三、四年之
久，且每日出勤之車次甚多，則其對於合法與非法之棄土場，當無不能區別之理，況
上述地點緊臨天然排水道，共同被告丙○○、乙○○收費供人傾倒之廢土，均用挖土
機堆入該天然排水道內，附近居民因而在道路出入口懸掛「嘉誠村拒收廢棄物，業者
不顧道德，請拿出……」之大型抗議布條（見偵查卷現場照片），被告甲○○駕駛大
貨車載運廢土抵達上述路口時即可清楚看出該處不得違法傾倒廢土，乃不顧公共危險
，於付費給謝、陳後，將廢土傾倒在該處，因而使廢土之數量愈積愈多，則被告甲○
○與丙○○、乙○○二人間有共同違反水利法之犯意聯絡及行為分擔，甚為明確。原
審就上述不利於被告甲○○之事證未詳加調查斟酌，即認為被告甲○○之犯罪不能證
明，自有應於審判期日調查之證據而未予調查，及違背經驗法則之違法等語。惟按證
據之憑信力如何，事實審法院依自由心證之原則，本有斟酌取捨之權，苟其取捨，不
違背經驗法則或論理法則，不得任意指為違法，而據為適法之第三審上訴理由。原判
決已就水利法第九十二條之一第一項後段之罪，以行為人之行為，致生公共危險為構
成要件，本件被告甲○○因以每車三百元之代價，在上開土地傾倒一次廢土而被當場
查獲，固係屬實，惟其行為尚不足以妨礙水流，且致生公共危險之情事發生，殆無疑
義。而被告甲○○是第一次前往傾倒廢土，對該地地形地貌亦不熟悉，其因給付三百
元代價予謝、陳二人，始取得傾倒廢土一車之權利，難認被告甲○○與謝、陳二人有
共同違反水利法之犯意聯絡及行為分擔，被告甲○○犯罪不能證明，已於判決理由內
詳予說明。上訴意旨就原審根據證據判決無罪所為論斷，究竟違背如何之證據法則，
並未依據卷內資料為具體之指摘，徒憑己見，就原判決已說明事項或屬原審採證認事
職權之適法行使，任意指摘採證違背經驗法則、職權調查未盡之違法，且仍為單純事
實之爭執，難謂為適法之第三審上訴理由。其上訴違背法律上之程式，應予駁回。
據上論結，應依刑事訴訟法第三百九十七條、第四百零一條、第三百九十五條前段，
判決如主文。
中      華      民      國     九十     年      六      月    二十一    日
                              最高法院刑事第三庭
                                  審判長法官  陳  錫  奎
                                        法官  洪  清  江
                                        法官  李  伯  道
                                        法官  呂  丹  玉
                                        法官  陳  世  淙
      右正本證明與原本無異
                                              書  記  官
中      華      民      國     九十     年      六      月    二十八    日


司法院資訊處製作；財團法人民間司法改革基金會備份。
